臺灣桃園地方法院民事判決
110年度訴字第1710號
原      告  戴興來  
訴訟代理人  宋英華律師
被      告  戴文邦  
上列當事人間請求拆屋還地等事件，本院於民國111年3月31日言
詞辯論終結，判決如下：
    主  文
一、被告應將坐落於桃園市○鎮區○○段0000000地號土地如附圖編
    號A部分（面積133.11平方公尺）之地上物拆除回復原狀，
    並將該部分土地騰空返還予原告。
二、被告應給付原告新臺幣117,116元，及自民國111年4月1日起
    至清償日止，按週年利率百分之五計算之利息。
三、被告應自民國111年3月24日起至返還本判決第一項所示土地
    之日止，按月給付原告新臺幣3,313元。
四、原告其餘之訴駁回。
五、訴訟費用由被告負擔。
    事實及理由
壹、程序方面：
    按起訴狀送達後，原告不得將原訴變更或追加他訴，但擴張
    或減縮應受判決事項之聲明，不在此限；不變更訴訟標的，
    而補充或更正事實上或法律上之陳述者，非為訴之變更或追
    加，民事訴訟法第255條第1項但書第3款、第256條分別定有
    明文。查原告起訴時原聲明請求：㈠被告應將坐落在桃園市○
    鎮區○○段○0000000地號土地（下稱系爭土地）上之地上物（
    占用面積以經地政機關實測為準）拆除回復原狀，並將所占
    用之土地騰空返還予原告；㈡被告應給付原告新臺幣（下同
    ）9萬6,493元，及自起訴狀繕本送達翌日起至清償日止，按
    年息5%計算之利息；㈢被告應自民國110年2月9日起，至返還
    第1項所示土地之日止，按月給付原告4,198元（見本院卷第
    3頁）。嗣於桃園市平鎮地政事務所現況測量後，於111年3
    月23日以民事變更訴之聲明狀變更聲明：㈠被告應將系爭土
    地上如附圖所示編號A部分（面積133.11平方公尺）之地上
    物拆除回復原狀，並將所占用之土地騰空返還予原告；㈡被
    告應給付原告14萬8,599元，及自起訴狀繕本送達翌日起至
    清償日止，按年息5%計算之利息；㈢被告應自民國111年3月2
    4日起，至返還第1項所示土地之日止，按月給付原告4,141
    元（見本院卷第111-112頁）。再於111年3月31日言詞辯論
    期日，當庭以言詞將前揭第2項聲明之遲延利息起算日變更
    為自「民事變更訴之聲明狀繕本送達翌日」起算（見本院卷
    第123頁）。核其所為變更被告應給付金額及遲延利息部分
    ，屬擴張或減縮應受判決事項之聲明，合於首揭規定，應予
    准許。至原告將原訴聲明請求被告應返還之具體位置、範圍
    ，依土地複丈成果圖而為事實上之補充、更正，則非為訴之
    變更或追加，併此敘明。
貳、實體方面：
一、原告主張：伊為系爭土地之所有人，被告未經伊同意，亦無
    任何正當權源，竟在系爭土地上興建鐵皮屋（下稱系爭建物
    ），無權占有如附圖編號A所示面積133.11平方公尺之土地
    。爰依民法第767條規定，請求被告將系爭建物占用系爭土
    地之部分拆除，並騰空返還土地予原告；另依民法第179 條
    規定，請求被告給付自本件起訴前5年即105年2月8日起至11
    1年3月23日止，及自111年3月24日起至遷讓返還占用土地止
    ，相當於租金之不當得利等語。並聲明：㈠被告應將系爭土
    地上如附圖所示編號A部分（面積133.11平方公尺）之地上
    物拆除回復原狀，並將所占用之土地騰空返還予原告；㈡被
    告應給付原告14萬8,599元，及自民事變更訴之聲明狀繕本
    送達翌日起至清償日止，按年息5%計算之利息；㈢被告應自1
    11年3月24日起，至返還第1項所示土地之日止，按月給付原
    告4,141元。
二、被告則以：系爭土地原係伊祖母戴林梅妹所有，祖母疼愛身
    為長孫的伊，生前同意將系爭土地給伊做修理廠使用，伊父
    親遂在96、97年間搭建系爭建物給伊使用，然原告竟於戴林
    梅妹過世前將系爭土地以贈與之方式移轉所有權，嗣伊提起
    撤銷贈與訴訟仍未獲勝訴確定，伊父親過世後伊兄弟姊妹協
    議由伊繼續使用系爭建物，祖母生前既同意讓伊無償使用系
    爭土地，且系爭建物先於原告取得系爭土地所有權而存在，
    原告即應受此項無償使用借貸約定之拘束等語，資為抗辯。
    並聲明：原告之訴駁回。
三、原告主張其為系爭土地所有人，被告為系爭建物事實上處分
    權人，系爭建物占用系爭土地如附圖編號A所示土地（面積1
    33.11平方公尺）等情，業據提出土地登記第一類謄本（見
    本院卷第9頁）為證，並有本院110年12月20日勘驗測量筆錄
    、現場照片及桃園市平鎮地政事務所土地複丈成果圖在卷可
    佐（見本院卷第83-101頁），復為被告所不爭執，原告此部
    分主張，堪認屬實。
四、原告另主張系爭建物無權占有如附圖編號A所示土地，請求
    被告拆除系爭建物，並交還該部分土地於原告，並請求被告
    給付自105年2月8日起至返還系爭土地之日止，相當於租金
    之不當得利等情，為被告所否認，並以前詞置辯。是本件爭
    點厥為：㈠原告請求被告拆除系爭建物，返還占有之土地，
    有無理由？㈡原告請求被告給付相當於租金之不當得利，有
    無理由？得請求之數額為何？茲分述如下：
  ㈠原告請求被告拆除系爭建物，返還占有之土地，有無理由？
    按所有人對於無權占有或侵奪其所有物者，得請求返還之，
    民法第767條第1 項前段定有明文。復按當事人主張有利於
    己之事實者，就其事實有舉證之責任，民事訴訟法第277 條
    前段亦有規定。是以無權占有為原因，請求返還土地者，占
    有人自應就其取得占有係有正當權源之事實證明之（最高法
    院72年度台上字第1552號、85年度台上字第1120號、88年度
    台上字第1164號著有裁判意旨可資參照）。查，原告為系爭
    土地之所有人，系爭建物占有系爭土地如附圖編號A所示土
    地，被告為系爭建物之事實上處分權人等情，業經認定如前
    ，則系爭建物占有上開土地是否有正當權源，揆諸前揭意旨
    ，應由被告負舉證責任。被告固辯稱：祖母戴林梅妹生前既
    同意讓伊無償使用系爭土地，且系爭建物先於原告取得系爭
    土地所有權而存在，原告即應受此項無償使用借貸約定之拘
    束云云，然就戴林梅妹有同意被告無償使用系爭土地乙情，
    為原告否認，而被告亦未提出任何證據以實說，且縱認戴林
    梅妹與被告間有無償之使用借貸契約存在，亦僅為債權契約
    ，基於債之相對性，不能對抗原告，被告前揭抗辯，尚屬無
    據。被告既未舉證證明其取得占有本於正當權源，應屬無權
    占有，原告依民法第767條第1項規定，請求被告拆除無權占
    用系爭土地之系爭建物，並將占用系爭土地交還原告，核屬
    有據。
  ㈡原告請求被告給付相當於租金之不當得利，有無理由？得請
    求之數額為何？
  ⒈按無法律上之原因而受利益，致他人受損害者，應返還其利
    益。不當得利之受領人應返還之利益，依其利益之性質不能
    返還，應償還其價額，民法第179條前段、第181條但書分別
    定有明文。系爭建物無權占用系爭土地，被告因此受有使用
    系爭土地之利益，致原告受有損害，該等利益依性質不能返
    還，原告自得請求被告償還相當於租金之價額。又原告係於
    105年5月23日始以贈與為原因取得系爭土地（見本院卷第9
    頁），原告請求被告給付自105年5月23日起至返還占用土地
    止之不當得利，應屬有據，逾此範圍，即屬無據。
  ⒉再建築房屋之基地租金，依土地法第105 條準用同法第97條
    規定，以不超過該土地申報價額年息百分之10為限，而該條
    所謂土地價額，依土地法施行法第25條規定係指法定地價而
    言，又法定地價依土地法第148 條規定，係指土地所有權人
    依土地法所申報之地價，在平均地權條例施行區域，當係指
    土地所有權人於地政機關舉辦規定地價或重新規定地價之時
    ，於公告申報地價期間內自行申報之地價而言，未於該期間
    內申報者，則應以公告地價80% 為其申報之地價，平均地權
    條例第16條前段定有明文。查系爭土地附近多為住宅使用，
    系爭建物緊鄰道路一面，得對外通行，後方為老街溪，有勘
    驗筆錄及現場照片在卷可佐（見本院卷第85-87頁），本院
    參酌系爭土地所在環境、生活機能、交通狀況、工商繁榮程
    度等一切情狀，認應以系爭土地之申報地價年息8%計算相當
    於不當得利之租金，尚屬適當。又系爭土地各年度之申報地
    價詳如附表所示，有地價資料查詢在卷可佐（見本院卷15-1
    6、119-120頁），據此計算，自105年5月23日至111年3月23
    日無權占有期間，原告得請求返還相當於租金之不當得利為
    11萬7,116元，自111年3月24日起至返還占有土地日止，按
    月得請求給付相當於租金之不當得利為3,313元（計算式詳
    附表），逾此部分，則屬無據。
  ⒊按給付無確定期限者，債務人於債權人得請求給付時，經其
    催告而未為給付，自受催告時起，負遲延責任；其經債權人
    起訴而送達訴狀，或依督促程序送達支付命令，或為其他相
    類之行為者，與催告有同一之效力；遲延之債務，以支付金
    錢為標的者，債權人得請求依法定利率計算之遲延利息；應
    付利息之債務，其利率未經約定，亦無法律可據者，週年利
    率為5%，民法第229條第2項、第233條第1項前段、第203條
    分別定有明文。被告應給付原告之不當得利，並未定有給付
    之確定期限，原告主張自變更訴之聲明狀繕本送達翌日起算
    遲延利息，即屬有據。又變更訴之聲明狀繕本係於111年3月
    31日言詞辯論期日當庭交付，有當日筆錄在卷可按（見本院
    卷第124頁），是原告得請求被告給付自111年4月1日起計算
    之法定遲延利息。
五、綜上所述，原告依民法第767條第1項規定，請求被告拆除占
    用系爭土地如附圖編號A所示地上物，並將該部分土地騰空
    返還原告；另依民法第179條規定，請求被告給付11萬7,116
    元，及自111年4月1日起至清償日止，按週年利率5%計算之
    利息，暨自111年3月24日起至遷讓返還上開占用土地之日止
    ，按月給付3,313元，為有理由，應予准許，逾此部分之請
    求，為無理由，應予駁回。
六、本件事證已臻明確，兩造其餘主張、陳述及所提證據，經核
    與判決結果皆不生影響，爰不一一論述，附此敘明。
七、訴訟費用負擔之依據：民事訴訟法第79條。
中　　華　　民　　國　　111 　年　　4 　　月　　26　　日
                  民事第一庭    法　官　郭俊德
以上正本係照原本作成
如對本判決上訴，須於判決送達後 20 日內向本院提出上訴狀。
如委任律師提起上訴者，應一併繳納上訴審裁判費。
中　　華　　民　　國　　111 　年　　4 　　月　　27　　日
                                書記官　蕭尹吟

附表：
系爭建物占用系爭土地面積（㎡）A 年度 申報地價（元／㎡）B 占用期間C 每月年息（土地法第97、105條）D 不當得利金額 【計算式：A×B×D÷12個月×C（元以下四捨五入）】 133.11 105 776 105年5月23日起至105年12月31日（7月9日） 8% 133.11×776×8%÷12×（7＋9/31）＝5,020  106 776 106年1月1日起至106年12月31日（12月）  133.11×776×8%÷12×12＝8,263  107 752 107年1月1日起至108年12月31日（24月）  133.11×752×8%÷12×24＝16,015   108 752     109 3680 109年1月1日起至110年12月31日（24月）  133.11×3,680×8%÷12×24＝78,735   110 3680     111 3733 111年1月1日起至111年3月23日（2月23日）  133.11×3,733×8%÷12×（2＋23/31）＝9,083 合計 117,116     111年3月24日起按月給付     133.11×3,733×8%÷12＝3,313